【裁判字號】    95,上易,176
【裁判日期】    950609
【裁判案由】    妨害兵役
【裁判全文】
臺灣高等法院高雄分院刑事判決         95年度上易字第176號
上  訴  人  臺灣高雄地方法院檢察署檢察官
被      告  甲○○
上列上訴人因被告妨害兵役案件，不服臺灣高雄地方法院94年度
易字第994 號中華民國94年12月7 日第一審判決（起訴案號：臺
灣高雄地方法院檢察署94年度偵字第981 號），提起上訴，本院
判決如下：
    主  文
上訴駁回。
    理  由
一、公訴意旨略以：被告甲○○係高雄市後備司令部臨時召集令
    之應召員，原住高雄市左營區勵志新村9 號之戶籍地，明知
    後備軍人有隨時接獲國家召集之可能，竟意圖避免召集，自
    民國91年2 月間起，即遷移不明，未在上開戶籍地居住，亦
    未依規定申報遷出，致使高雄市後備司令部所發指定其應於
    93年12月20日至高雄左營海軍陸戰隊學校報到之臨時召集令
    （召集令編號001） 無法送達其本人，因認被告甲○○涉有
    妨害兵役治罪條例第10條第1 項第3 款、第3 項之罪嫌，應
    依同條例第5 條科刑云云。
二、公訴意旨認被告甲○○（以下簡稱被告）涉有上開犯行，係
    以高雄市後備司令部所發臨時召集令、召集令交付通知書、
    高雄市後備司令部列管後備軍人行方不明遷出未報移送法辦
    年籍表各1 紙為其論據。
三、按犯罪事實應依證據認定之，無證據不得認定犯罪事實；又
    不能證明被告犯罪者，應諭知無罪之判決，刑事訴訟法第15
    4 條第1 項、第301 條第1 項分別定有明文。又事實之認定
    ，應憑證據，如未能發現相當證據，或證據不足以證明，自
    不能以推測或擬制之方法，為裁判之基礎（最高法院40年臺
    上字第86號判例參照）。而所謂證據，係指足以證明被告確
    有犯罪行為之積極證據而言，該項證據須適於為被告犯罪之
    證明者，始得採為斷罪之資料（最高法院69年臺上字第4913
    號判例參照）。
四、又按修正前妨害兵役治罪條例第11條第3 項規定：「後備軍
    人犯第1 項之罪或國民兵犯第2 項之罪，致使召集令無法送
    達者，以意圖避免召集論；分別依第6 條、第7 條科刑」，
    故只要有居住所遷移，無故不依規定申報，即以意圖避免召
    集論。惟該法於91年6 月26日修正公布，於第10條第1 項第
    3 款規定：「後備軍人意圖避免召集處理有下列行為之一者
    ，處1 年以下有期徒刑、拘役或科新臺幣9 萬元以下罰金：
    三居住處所遷移，無故不依規定申報者」、第3 項規定：「
    後備軍人犯第1 項之罪或國民兵犯前項之罪，致使召集令無
    法送達者，以意圖避免召集論；分別依第5 條或第6 條科刑
    」，故修正後妨害兵役治罪條例之上開規定，其居住所遷移
    無故不依規定申報，需以意圖避免召集為前提，與修正前無
    故不依規定申報，即以意圖避免召集論不同，自應以行為人
    具備「意圖避免召集」之主觀要件後，始有適用同條例第10
    條第3 項規定，予以處罰之餘地。又最高法院92年臺非字第
    404 號判決亦認：「91年6 月26日修正公布，同年月28日生
    效之妨害兵役治罪條例第10條第1 項係以『後備軍人意圖避
    免召集處理』為主觀要件，此主觀要件應依證據認定之，始
    得為適用法律之依據」。
五、經查：
  (一)本件被告經合法傳喚（本院卷第28、29頁送達證書、高雄市
    左營區公所函），無正當理由不到庭，爰不待其到庭陳述，
    逕行判決。
  (二)被告遷移住所未申報，致本件臨時召集令無法送達之客觀事
    實，業據證人即高雄市政府警察局左營分局啟文派出所員警
    林友清於原審證稱：「伊有去過勵志新村9 號查看，只有甲
    ○○的弟弟王建華住在那裡」等語（見原審簡字卷第15頁）
    ，及證人即高雄市左營區自助里鄰長馬天富於原審證稱：「
    伊沒有見過甲○○這個人，現在勵志新村9 號住有甲○○的
    兄弟，甲○○並沒有住在那裡」等語在卷（見原審簡字卷第
    14頁）；並有高雄市後備司令部所發臨時召集令、召集令交
    付通知書、高雄市後備司令部列管後備軍人行方不明遷出未
    報移送法辦年籍表各1 紙在卷可憑（見94偵981 號卷第1-1
    至2-1 頁），是此部分事實自堪認定。
  (三)被告早於證人即被告之弟王建華（68年生）就讀國小或國中
    時期，即已遷離上開勵志新村9 號戶籍地，而去向不明，業
    經證人王建華於原審證稱：「甲○○沒有住在勵志新村9 號
    ，他在伊國小或國中時就離開了，他是離家出走」等語明確
    （見原審簡字卷第29、30頁），顯見被告早於服役前，即自
    本件勵志新村9 號戶籍地遷移他處；又後備軍人未依規定申
    報遷移住所之原因及目的，各有不同，或因躲債、避仇，或
    因至他地工作，甚或因生性疏懶均有之，非謂知有申報義務
    ，而未依規定申報者，即可逕認係以「避免召集」為不申報
    之積極目的。自尚難僅憑被告未居住在上開勵志新村9 號戶
    籍地之事實，遽認被告遷出戶籍地未申報，係基於避免召集
    之意圖。
  (四)綜上所述，被告既早於服役前即遷移住居所，復無證據可認
    其有避免召集處理之「意圖」，自與妨害兵役治罪條例第10
    條第1 項之犯罪構成要件不合。
六、原審因而認被告犯罪無法證明，而為無罪之諭知，認事用法
    並無違誤。檢察官上訴意旨，以「依後備軍人管理規則第7
    條第2 款規定，後備軍人應有戶籍遷出遷入或住址變更申報
    之義務，其退伍時，部隊長官必予耳提面命再三告誡叮嚀，
    被告對此應知之甚稔，應有隨時接受召集令之預期。被告退
    伍返鄉後不論其設籍何處，均有依法向後備軍人主管單位申
    報戶籍之義務，被告自退伍迄今未辦理戶籍遷出遷入或住址
    變更之申報，顯有避免召集處理之意圖。若如原判決所見，
    則後備軍人皆得以拒不申報戶籍遷出遷入或住址變更而逃避
    召集，並得以免受刑罰，則國家後備軍人之召集必無法實施
    」等語，指摘原判決不當。惟仍未能就被告有「避免召集處
    理」之主觀不法意圖為舉證證明，應認上訴無理由，應予駁
    回。
七、適用之法律：刑事訴訟法第371 條、368 條。
本案經檢察官姜麗儒到庭執行職務
中    華    民    國    95    年    6     月    9     日
                  刑事第七庭    審判長法  官  莊飛宗
                                      法  官  黃憲文
                                      法  官  曾逸誠
以上正本證明與原本無異。
不得上訴。
中    華    民    國    95    年    6     月    9     日
                                      書記官  黃富美


司法院資訊處製作；財團法人民間司法改革基金會備份。
